臺灣高等法院臺中分院民事判決　　　九十一年度上易字第一八七號
　　　上　訴　人　甲○○
　　　被上訴　人　乙○○
右當事人間請求清償借款事件，上訴人對於中華民國九十一年四月十二日臺灣臺中地
方法院九十年度訴字第三五六八號第一審判決提起上訴，本院判決如左：
　    主　    文
上訴駁回。
第二審訴訟費用由上訴人負擔。
    　事　    實
甲、上訴人方面：
一、聲明：
    （一）、原判決廢棄。
    （二）、被上訴人應給付上訴人新台幣（下同）六十九萬四千一百元，及自起訴
            狀繕本送達翌日起至清償日止，按週年利率百分之五計算之利息。
    （三）、第一、二審訴訟費用由被上訴人負擔。
二、陳述：除與原判決記載相同部分予以引用外，補稱：
    （一）、被上訴人若未有向上訴人舉借金錢之情形，上訴人豈有無端持有被上訴
            人所簽發之支票及保留匯款單據之理，此足證上訴人在原審所言非虛，
            益證兩造間確實存在有借貸未償之債權債務關係無疑。
    （二）、被上訴人於原審以：１、按稱消費借貸者，謂當事人約定，一方移轉金
            錢或其他代替物之所有權於他方，而他方以種類、品質、數量相同之物
            返還之契約，除須貸與人有金錢之交付外，尚須約定借用人以相同之物
            返還，始足當之，否則僅有金錢之交付，而無返還之約定者，尚非借貸
            ；２、支票係無因證券，即不得以支票之有效主張其原因關係之存在，
            為當然之解釋；３、上訴人提出之支票四紙係被上訴人簽發予友人週轉
            之用，並非簽發予上訴人，而匯款單三張之匯款名義人亦非上訴人等為
            其答辯理由，顯有先後矛盾之處：
            １、按消費借貸因金錢或其他代替物之交付而生效力，此為民法第四百
                七十五條所明定，然被上訴人以兩造間之借貸無返還之約定，尚非
                借貸為之答辯，顯與法有所未合。
            ２、以被上訴人於原審中空言支票係簽發交由友人週轉之用，實為無稽
                ，究係交由何人週轉﹖如何週轉﹖均未舉證，而今上訴人所持有被
                上訴人所簽發為借款憑證之支票且經提示退票，再再足證兩造間消
                費借貸關係存在，及被上訴人尚未將款返還之事實。
            ３、該匯款名義人雖為張慶陽，但張慶陽為上訴人之夫，本與上訴人同
                財共居，且依民法第一千零三條之規定，夫妻間對日常家務本有互
                為代理人之權限義務，今雖匯款名義人為張慶陽，但亦無解被上訴
                人否認借貸之事實，況今張慶陽已去逝，惟上訴人為其配偶，依法
                為其法定繼承人，退萬步言之，縱被上訴人否認向上訴人借款，而
                係向張慶陽借款，亦非上訴人不得代位請求。
            ４、以被上訴人為上訴人之胞弟，若無真有借貸之實情，上訴人豈有
                衊之理。
            ５、末按原審遽信被上訴人單方面之答辯，未參酌前揭事由，而論以上
                訴人敗訴，顯係錯誤。
三、證據：援用原審所提出之證據。
乙、被上訴人方面：
一、聲明：求為判決駁回上訴，訴訟費用由上訴人負擔。
二、陳述：除與原判決記載相同部分予以引用外，補稱：對於上訴人提出支票之真正
    不爭執，但否認有向上訴人借款。
三、證據：援用原審所提出之證據。
      理　    由
一、本件上訴人起訴主張被上訴人自八十二年間起，即陸續向伊借款共七次，金額達
    六十九萬四千一百元，前三次之借款，上訴人皆依被上訴人之指示，以電匯之方
    式將款項匯入被上訴人在臺灣銀行霧峰分行之帳戶，惟因上訴人之教育程度不高
    ，不會書寫匯款金額之國字大寫部分，乃託上訴人之夫張慶陽代為匯款，故三張
    匯款單上皆記載張慶陽為匯款名義人，實則消費借貸關係仍存於兩造之間。嗣因
    上揭三筆借款被上訴人並未清償，故當上訴人於交付後四筆借款時，每次均要求
    被上訴人簽發同額之支票以確保借款之受償，然該四紙支票屆期經上訴人提示後
    ，仍未兌現，為此依消費借貸之法律關係，請求被上訴人給付前開全部欠款，及
    自起訴狀繕本送達翌日起至清償日止，按週年利率百分之五計算之遲延利息等語
    。
二、被上訴人則以兩造間並無任何消費借貸關係存在，上訴人所提三張匯款單之匯款
    金額，確經被上訴人受領無誤，然該三筆匯款，係上訴人之夫張慶陽生前經營六
    合彩組頭時，被上訴人向其簽注贏得之彩金，與上訴人無關，又上訴人另外提出
    之支票四張，確係被上訴人所簽發，然該四張支票係被上訴人提供友人週轉之用
    ，不知何故輾轉為上訴人所取得，惟無論如何，被上訴人並無上訴人所稱向其借
    貸之事實，上訴人之請求為無理由等語資為抗辯。
三、兩造不爭執之事實：本件上訴人主張三張匯款單之匯款金額，確經被上訴人收受
    ，及上訴人所提被上訴人所簽發之四張支票，確為真正等事實，為被上訴人所不
    爭執，復有上訴人提出之匯款單影本三張、支票及退票理由單等件影本各四張為
    證，此部分之事實，要可認定。
四、當事人爭點的論斷：按當事人主張有利於己之事實者，就其事實有舉證之責任，
    民事訴訟法第二百七十七條前段定有明文。本件上訴人主張兩造間有多筆消費借
    貸之事實，惟既為被上訴人所否認，則上訴人自應就兩造間消費借貸契約成立及
    借款交付之事實，負舉證責任，因此，本件所應審究者，厥為兩造間是否存有借
    貸契約而已。茲分述如左：
    （一）、本件上訴人雖提出支票及退票理由單影本各四紙，以為兩造間確有四筆
            金錢借貸之證明，惟按票據為無因證券，票據債權人就其取得票據之原
            因，固不負證明之責任，惟執票人如主張票據係發票人向其借款而簽發
            交付，而發票人抗辯未收受借款，消費借貸並未成立，則就借款已交付
            之事實，自應由執票人負舉證責任，最高法院八十九年度台上字第八五
            號、八十三年度台上字第五二六號判決意旨足資參照。本件被上訴人既
            已抗辯並無收受此部分借款之事實，而上訴人就此部分借款交付之事實
            ，復未提出其他證據以供審酌，參諸前開說明，尚難認上訴人此部分之
            主張為真實，自不待言。
    （二）、上訴人另提出匯款單影本三張，以為兩造另三筆借款契約存在之證明，
            即被上訴人對於收受該三筆匯款之事實，亦不加爭執，惟從匯款單之形
            式觀之，匯款人為上訴人之夫張慶陽，並非上訴人本人，上訴人雖於書
            狀中陳稱：係因教育程度不高，不會書寫國字大寫金額，故託張慶陽代
            為辦理匯款事宜等語，惟其於原審言詞辯論時，竟又當庭陳稱：因先生
            張慶陽長年生病，致系爭幾筆借款亦不敢讓其得知等語，則上訴人所為
            陳述，不無前後矛盾之處，上訴人對於張慶陽之匯款確係受其委託一事
            ，復無法提出任何證據以供本院審酌，亦難認上訴人就此部分之事實，
            已盡舉證之責任，自無庸贅述。
    （三）、至上訴人於原審雖聲請訊問證人陳世宗，惟依證人陳世宗所證，伊係經
            由上訴人家庭成員之轉述，得知被上訴人向上訴人之夫張慶陽借款之事
            實，顯然依陳世宗之證言內容，亦不足以證明被上訴人確有向上訴人借
            款之事實，自不能憑為上訴人有利之證據。又上訴人於上訴理由狀固陳
            稱縱被上訴人否認向上訴人借款，而係向張慶陽借款，亦非上訴人不得
            代位請求諸語，然經本院詢以其主張代位請求之法律依據為何，上訴人
            則答稱伊係委由張慶陽去領錢借給被上訴人，錢係伊借給被上訴人的等
            語（見本院卷第二十七頁），自與代位請求之法律關係不同，併予敘明
            。
五、綜上所述，本件上訴人主張被上訴人向其借款合計六十九萬四千一百元未為清償
    云云，為不足採，被上訴人抗辯稱兩造間並無借貸關係存在乙節，尚屬可信，從
    而上訴人本於消費借貸之法律關係，請求被上訴人給付六十九萬四千一百元，及
    自起訴狀繕本送達翌日起至清償日止，按週年利率百分之五計算之利息，為無理
    由，不應准許。原審為上訴人敗訴之判決，並無不合，上訴意旨指摘原判決不當
    ，求予廢棄改判，為無理由，應予駁回。
六、本件事證已臻明確，兩造其餘攻擊、防禦方法及所為之立證，與判決之結果不生
    影響，無庸再逐一予以論究，併此敘明。
七、據上論結，本件上訴為無理由，依民事訴訟法第四百四十九條第一項、第七十八
    條，判決如主文。
中　　　華　　　民　　　國　　九十一　　年　　　八　　　月　　二十八　　日
~B1民事第一庭審判長法　官　林陳松
~B2　　　　　　　　法　官　王重吉
~B3　　　　　　　　法　官　李寶堂
右為正本係照原本作成。
不得上訴。
~B 　 　　　　　　書記官　廖次芬
中　　　華　　　民　　　國　　九十一　　年　　　八　　　月　　二十九　　日
　　　　　　　　　　　　　　　　　　　　　　　　　　　　　　　　　　　　Ｙ
